【裁判字號】    89,簡上,119
【裁判日期】    891005
【裁判案由】    給付票款
【裁判全文】
臺灣臺北地方法院民事判決  八十九年度簡上字第一一九號
    上  訴  人  正御建設股份有限公司
    法定代理人  乙○○
    訴訟代理人  曲麗華律師
    被上訴人    甲○○                住台北縣中和市○○路○段一六八號訴訟
    訴訟代理人  連耀霖律師
右當事人間請求給付票款事件，上訴人對於中華民國八十八年八月十一日本院台北簡
易庭八十八年度北簡字第六六八二號第一審判決提起上訴，本院判決如左：
    主  文
上訴駁回。
第二審訴訟費用由上訴人負擔。
    事  實
甲、上訴人方面：
一、聲明：
(一)、原判決廢棄。
(二)、請駁回被上訴人於原審之訴及假執行之聲請。
二、陳述：
(一)、本案爭點：上訴人主張票據上之權利，對支票發票人自發票日起算，一年間不
      行使，因時效而消滅。系爭四紙支票之發票日係八十七年一月及二月間，被上
      訴人於八十八年五月十二日始向上訴人請求給付票款，其票據權利業因時效完
      成而消滅。被上訴人則主張支票被上訴人均於發票日起算一年間提示，支票經
      提示即為請求，依民法第一百二十九條第一項第一款之規定，有中斷時效之效
      力。本案之爭點：支票之提示，是否為民法第一百二十九條第一項第一款之請
      求？
(二)、被上訴人主張支票經提示即為請求，故提示有中斷時效之效力，並提出最高法
      院五十六年度台上字第二四七四號判例以供參酌。然查：
１、票據權利分為付款請求權及追索權二種，前者乃票據之第一次權利，後者則為票
    據之第二次權利，而追索權原則上須執票人行使付款請求權被拒絕後始得行使。
    支票之付款人為付款請求權行使之對象，發票人則為追索權之行使對象。本案，
    被上訴人起訴之標的，為對發票人之追索權。但支票之執票人向付款人提示，係
    行使付款請求權，並非對發票人請求追索權，故付款之提示，不應認為對發票人
    追索權之請求。
２、再者，核諸票據法第一四四條、第八十五條第一項之規定，執票人對發票人之追
    索權，須於不獲付款後始得行使，故執票人向付款人為提示時，對發票人之追索
    權尚不得行使，又如何能認為付款提示係為追索權之請求？
３、再者，最高法院七十年度台上字第二六○四號判決亦認定：發票人與付款人在法
    律上地位不同，除有特殊情形︵例如票據法第一百二十五條第四項指定自己為付
    款人︶外，人格各別，發票人依票據法第一百二十六條規定，固應照支票文義擔
    保支票之支付，而付款人在委託付款期間內，得依發票人之指示付款，但尚難據
    此即謂付款人有代發票人受領執票人︵或票據權利人︶對發票人其他有關票據權
    利行使之意思表示或意思通知之權利。從而執票人如於支票提示期限內遭付款人
    拒絕付款或於提示期限屆滿後，欲對發票人行使權利，自應向發票人為之︵此時
    執票人如對付款人為付款提示，付款人依票據法第一百三十六條規定僅得付款而
    已，亦得不付款︶︵證一︶。本件上訴人就系爭支票四紙，均係在支票提示期限
    後，始向付款人提示而遭拒絕，其提示行為雖可解為權利之行使，但既非向發票
    人為給付之請求，自難認有中斷對發票人請求權消滅時效之效力。
乙、被上訴人方面：
  一、聲明：駁回上訴。
  二、陳述：除與原宣判決筆錄所載者相同茲予引用外，補稱：票據法第二十二條第
      一項固規定，票據上之權利，對支票發票人，自發票日起算，一年間不行使，
      因時效而消滅。惟仍有民法關於中斷時效規定之適用。本件系爭四張支票之提
      示日均為八十九年一月二十九日，距發票日並未逾一年。按支票經提示即為請
      求，依民法第一百二十九條第一項第一款之規定，有中斷時效之效力。蓋支票
      乃發票人簽發一定之金額，委託金融業者於見票時，無條件支付與受款人或執
      票人之票據。因此票據債務並非如一般倩務人直接履行其義務，而係由票據債
      務人委託銀錢業者為付款人，由付款人履行票據債務。支票之執票人須以提示
      方式向付款人為之。相同事件，業經最高法院五十六年度台上字第二四七四號
      著成判例（被上證二）。被上訴人提示支票中斷時效後，於同年五月十二日起
      訴，並未逾民法第一百三十條請求後六個月內起訴之期間。上訴人主張系爭支
      票權利已因時效完成而消滅，應無理由，謹請駁回上訴。
    理  由
一、本件被上訴人起訴主張其執有被上訴人簽發如原宣示判決筆錄附表所示之支票四
    紙，票面金額三百萬元及二百萬元各三張，付款人為寶島商業銀行板橋分行，詎
    於八十八年一月二十九日向付款人為付款之提示均遭退票，追索無效，爰請求上
    訴人給付上開票款九百萬元，及自八十八年一月二十九日起，至清償日止，按年
    息百分之六計算之利息。上訴人則以票據上之權利，對支票發票人自發票日起算
    ，一年間不行使，因時效而消滅，系爭四紙支票之發票日係八十七年一月及二月
    間，被上訴人於八十八年五月十二日始向上訴人請求給付票款，其票據權利業因
    時效完成而消滅，並執此為時效完成之抗辯。
二、被上訴人主張其執有被上訴人簽發如原宣示判決筆錄附表所示之支票四紙，票面
    金三百萬元及二百萬元各三張，付款人為寶島商業銀行板橋分行，分別於八十八
    年一月二十九日向付款人為付款之提示均遭退票，追索無效之事實，已據其提出
    與所述相符之原支票及退票理由單各四件為證，並為被告所不爭執，自可信為真
    實。本件應審究者，乃被上訴人於八十八年一月二十九日向付款人提示系爭支票
    ，請求付款，是否屬於民法第一百二十九條第一項第一款得中斷時效進行之請求
    ？如肯定，則被上訴人於八十八年五月十二日起訴向為發票人之上訴人請求給付
    系爭票款，並未逾一年之時效期間。反之，如認為被上訴人向付款人之提示，並
    非向發票人為請求，則被上訴人之起訴請求給付票款，已逾一年之時效期間。經
    查支票係發票人簽發一定之金額，委託金融業者於見票時，無條件支付與受款人
    或執票人之票據，因此票據債務並非如一般債務人直接履行其義務，而係由票據
    債務人委託銀錢業者為付款人，由付款人履行票據債務，支票之執票人須以提示
    方式向付款人為之，因此支票人所為之提示，應視為執票人行使請求權之意思通
    知，具有中斷時效之效力，此經最高法院五十六年度台上字第二四七四號著有判
    例 (另同院七十年台上字第二一一九號及七十一年台上字第一二五號、四一０五
    號判決亦同此見解) 。系爭支票發票日為八十七年一月三十日、二月二日及二月
    二十八日，被上訴人於八十八年一月二十九日提示，中斷時效進行，嗣於六個月
    內之八十八年五月十二日起訴向為發票人之上訴人請求給付系爭票款，並未逾一
    年之時效期間，上訴人抗辯被上訴人之請求已逾一年時效，拒絕給付即乏依據。
三、從而，原告據以請求被告給付票款九百萬元，及自付款提示日即八十八年一月二
    十九日起至清償日止，按年息百分之六計算之利息，即無不合，應予准許。原審
    准上訴人之請求，並因本件係命清償票據上債務之判決，依民事訴訟法第三百八
    十九條第一項第四款規定，同時依職權宣告假執行，核屬正確。上訴人上訴意旨
    指摘原判決不當，求予廢棄改判，非有理由，應駁回其上訴。
四、據上論結，本件上訴為無理由，依民事訴訟法第四百三十六條之一第三項、第四
    百四十九條第一項、第七十八條，判決如主文。
中      華      民      國    八十九    年      十      月      五      日
                                      民事第一庭審判長法官  王仁貴
                                                      法官  許純芳
                                                      法官  吳東都
右為正本係照原本作成
如對本判決上訴，須於判決送達後二十日內向本院提起上訴狀，同時表明上訴理由；
如已於本判決宣示後送達前提起上訴者，應於判決送達後十日內補具上訴理由。（均
須按他造當事人之人數附繕本）
中      華      民      國    八十九    年      十      月      五      日
                                                法院書記官  郭錦賢


司法院資訊處製作；財團法人民間司法改革基金會備份。
